臺灣高等法院刑事判決　　　　　　　　 94年度上易字第475號
上　訴　人　臺灣板橋地方法院檢察署檢察官
被　　　告　甲○○
選任辯護人　王聖舜律師
上列上訴人因被告妨害家庭案件，不服臺灣板橋地方法院93年度
易字第1172號，中華民國94年1 月12日第一審判決（起訴案號：
臺灣板橋地方法院檢察署93年度偵字第3372號），提起上訴，本
院判決如下：
    主  文
上訴駁回。
    理  由
一、公訴意旨略以：被告甲○○明知乙○○係丙○○之夫，為有
    配偶之人，竟基於相姦之概括犯意，自民國90年10月間某日
    起至91年11月中旬某日止，在臺北縣中和市○○路12之2號6
    樓住處，連續與乙○○（所涉通姦罪嫌部分，另經檢察官為
    不起訴處分確定）相姦多次。嗣於92年3月21 日，丙○○接
    獲友人轉寄之電子郵件後始知上情，因認被告涉有刑法第23
    9條後段之相姦罪嫌。
二、訊據被告堅決否認有何公訴人所指相姦之犯行，辯稱：90年
    農曆除夕前一天，乙○○到伊位於臺北縣中和市○○街12號
    3 樓之住處，向伊表示因為與妻子丙○○吵架，被丙○○拖
    到律師事務所簽署離婚協議書，並遭丙○○趕出家門而要求
    暫時借住，伊因與乙○○為同事關係，當時並係除夕前一天
    ，難以尋得暫住之處所，伊住處亦有空房，始同意暫時收留
    乙○○，其間伊並未與乙○○發生性關係，本件實係因乙○○不願歸還積欠伊之款項，始構詞陷害等語。
三、本件公訴人認被告甲○○涉有相姦罪嫌，無非以：證人乙○○、丙○○之證述及卷附之電子郵件影本二件為其主要依據
    。
四、按犯罪事實應依證據認定之，無證據不得認定犯罪事實；又
    不能證明被告犯罪者，應諭知無罪之判決；刑事訴訟法第15
    4條第2項、第301條第1項分別定有明文。另按認定犯罪事實
    應憑積極證據，倘積極證據不足以為不利於被告事實之認定
    時，即應為有利被告之認定，更不必有何有利之證據，最高
    法院30年上字第816 號著有判例，所謂「積極證據足以為不
    利被告事實之認定」，依據同院76年臺上字第4986號判例意
    旨，係指據為訴訟上證明之全盤證據資料，在客觀上已達於
    通常一般之人均不致於有所懷疑，而得確信被告確曾犯罪之
    程度；若未達到此一程度，而有合理懷疑之存在時，即無從
    為被告有罪之確信。經查：
  (一)、卷附之電子郵件二份，為被告以外之人於審判外之書面陳
      述，屬傳聞證據，且不符合刑事訴訟法第159條之1至之 5
      所規定得為證據之情形，是依刑事訴訟法第159條第1項規
      定，前述二份電子郵件自不具證據能力，先予敘明。
  (二)、證人乙○○雖到庭結證稱其確有於婚姻關係存續期間，與
      被告連續發生多次性行為之情，然其歷次所述，並不一致
      ：
  １、其於偵查中先以同案被告之身分供稱：「有，我在3 年前
      在甲○○中和市的住處與她有性關係超過10次以上。」（
      見92年度發查字第1554號偵查卷第11頁背面），其後又稱
      ：「因為我們之前是男女朋友，而在91年間我與太太發生
      爭執，所以91年1月我就住在她家一直到4月底，我之前也
      常在她家過夜，我們從90年10月開始就有發生過性關係，
      最後一次是在91年11月中旬，都是在她家發生性關係的。
      」（見93年度偵字第3372號偵查卷第24至25頁）。
  ２、其後改以證人之身分結證稱：「（被告甲○○是否與你自
      90年10月間某日起至91年11月中旬某日止，在臺北縣中和
      市○○路12之2號6樓連續相姦多次？）是，確實如此，時
      間約是在90年10月到91年11月，地點除在上址之外，還有
      在被告甲○○之前在中和市景安捷運站附近的住處，詳細
      地址我已忘記了。」（見93年度偵字第3372號偵查卷第66
      頁）。
  ３、其於原審復證稱：「（請確定你們發生性行為的時間？）
      是89年11月到91年8、9月間為止。是在中和的明禮街及廣
      福路。」、「（除了這二個地方，有無在其他的地方發生
      過性行為？）有。是在臺北市的汽車旅館。有一次在長春
      路的密都飯店。在臺北市的汽車旅館發生性行為的次數約
      有四、五次。」云云（見原審卷第83頁）。
  ４、嗣於本院審理中再證稱：「第一次發生性關係約89年8、9
      月間，被告原住在她姐姐家，後來她搬到明禮街，要我幫
      她搬家，就在該日發生第一次性關係。最後一次是92年 9
      月左右」、「（為何記得那麼清楚？）92年7 月開始，被
      告就常打電話到家裏騷擾，這是我太太接到告訴我的…約
      到了10月初，我才在晚上接到被告電話，內容有點恐嚇意
      味…我有向被告提分手」云云（見本院卷第72至73頁）。
  ５、綜上各節可知，證人乙○○就其與被告發生性行為之時間
      起點，有係自89年8、9月起或89年11月起及自90年10月起
      等截然不同之說法，就渠等發生性行為之最後時間點，亦
      有91年11月及91年8、9月或92年9 月等不同之說詞，復經
      本院詢以「為何在偵查中說最後一次是在91年？」，證人
      乙○○始改稱：「我與被告在一起3 年，所以方才說最後
      一次是92年9月是錯的，應該更正為91年9月」（見本院卷
      第73頁），益見其證詞前後不一至明。
  ６、另有關渠等發生性行為之地點，則先後於偵、審中表示僅
      有被告位於中和市之住處及尚有位於臺北市內之汽車旅館
      ，是證人乙○○就其與被告發生性行為之時、地等重要情
      節，說詞前後矛盾，已有瑕疵可指；且以證人即告訴人丙○○前於92年4月2日對被告及證人乙○○提出妨害家庭之
      告訴後，證人乙○○係分別於92年5月16日、93年8月10日
      、93年11月8 日接受偵訊，距其所述與被告發生性行為之
      時間不過2、3年而已，證人乙○○並曾於90年1月至4月與
      被告同住，則證人乙○○對其究係於89年或90年開始與被
      告發生性行為、渠等發生性行為之期間究係長達1年或2年
      、發生性行為之地點究有幾處等情節，當無不能清楚記憶
      之理。
  ７、況經原審當庭勘驗被告身體，其左手腕有小熊及圖騰刺青
      ，雙手手臂部分體毛數量正常，並無特別濃密之情形，左
      、右胸部周圍均無痣，下腹部生殖器之陰毛上緣有一道橫
      向約10至15公分之手術疤痕一節，有原審94年1月5日審判
      筆錄可憑（見原審卷第93頁），此均與證人乙○○描述被
      告之手腳及性器官體毛發達、左胸部有一顆痣等特徵不符
      。
  ８、另關於被告左胸部有無剌青或痣；如有是否曾以雷射藥物
      除去乙節，經本院依檢察官之聲請函請法務部法醫研究所
      再為鑑定，鑑定人蕭開平就被告身體檢查部位之鑑驗結果
      為：「1.檢視左胸部分別於12點、3點、6點及9 點鐘位置
      之乳房位置並無明顯開刀疤痕，無剌青、痣疤或曾經有雷
      射治療清除之痕跡；2.檢視左腋下部位，無剌青、痔紋等
      疤痕，亦無曾經電（應為雷字誤寫）射治療或清除之痕跡
      （檢附何女檢視左胸相片）；3.左肩腕後線於上臂頂端有
      約0.4乘0.1至0.2 公分之類疫苗接種之疤痕。左三角肌基
      部有0.1乘0.1公分褐色痣。研判結果：由檢視甲○○之左
      胸部並無刺青或痣，或因原有剌青或痣疤經由雷射或藥物
      、手術加以除去之跡象。」，此有法務部法醫研究所94年
      6月17日法醫理字第0940001851號函附法醫所 (94)醫鑑字
      第0784號法醫文書審查鑑定書在卷足憑（見本院卷第86至
      90頁），益徵證人乙○○之證述，顯與事實不符，自不足
      採。
  ９、至證人乙○○對其於偵審中所為不同之陳述，雖表示係因
      於偵查中並不是很確定，經反覆回憶並查閱該段期間之筆
      記，始確定通姦之時間應係自89年11月起至91年8、9月止
      云云，然證人乙○○於偵查中既係分別以同案被告及證人
      之身分為陳述，其對自身陳述之內容是否與事實相符，本
      應會加以特別之注意，始為合理，況以證人乙○○前於偵
      查中為供述及證述之時間，距離事發時間較近，衡情，其
      當時之記憶應較為清晰為是，豈有離事發時間愈久，記憶
      反而愈為清晰之理，是證人乙○○前開所述，顯與常情有
      悖；另公訴人雖亦表示身體上之痣可能會因時間而改變，
      及毛髮之濃密與否乃證人乙○○主觀之判斷等語，然公訴
      人就被告之身體於本件案發時確有如證人乙○○所述之痣
      一情，並無法提出任何證據以實其說，公訴人所述不過僅
      係其推斷而已，且經原審當庭勘驗被告手臂上之體毛，其
      體毛數量正常，與一般人所認知之濃密實有相當大之差距
      ，另就被告左胸部並無刺青或痣，或因原有剌青或痣疤經
      由雷射或藥物、手術加以除去之跡象，亦經法醫研究所鑑
      驗核實，自難認證人乙○○所述與事實相符。
  (三)、另證人丙○○雖亦證稱曾聽聞證人乙○○表示係自89年起
      至91年中與被告發生性行為等語（見原審卷第82頁），然
      此僅係證人丙○○聽聞證人乙○○之轉述，並非其親眼見
      聞之事實，自屬傳聞證據，而無證據能力，無從為不利被
      告認定之依據。
  (四)、綜上所述，被告雖確有自90年1月起同年4月止，與證人乙○○同住於一處之事實，然被告自始即否認有與證人乙○○發生性行為，而證人乙○○歷次就其與被告發生性行為
      時、地之說詞，說法前後矛盾，其所描述被告之身體特徵
      ，亦與原審實際勘驗所見及法務部法醫研究所鑑驗結果不
      符，是其所述尚無可採，自難僅以被告曾與證人乙○○同
      住，即行推認二人間確有發生性行為之情。
五、此外，本院復查無其他積極證據足資證明被告確有相姦之犯
    行，揆諸前揭意旨，既不能證明被告犯罪，原審為被告無罪
    判決之諭知，並無不當，應予維持。
六、檢察官上訴意旨略以：原審認卷附之電子郵件二件，為被告
    以外之人於審判外之陳述，不具證據能力。惟依刑事訴訟第
    159 條之4第3款規定，本件電子郵件是否有不可信之情形，
    原審判決理由並未說明，顯有判決理由不備；又證人乙○○
    與被告係連續相姦行為，苟未特別加以記憶，時日一久，當
    有可能記憶不清，原判決以證人無法清楚記憶2、3年前之相
    姦時間及地點，即認其證詞不足採信，有違經驗法則；再被
    告身上之特徵，不論是剌青或痣，均可以雷射或藥物加以除
    去，原審未就此詳加勘驗，亦未於理由中敘明，遽為無罪判
    決，難令甘服云云。惟查：
  (一)、最高法院92年台上字第128號判例要旨：「刑事訴訟法第1
      61 條已於民國91年2月8日修正公布，其第1項規定：檢察
      官就被告犯罪事實，應負舉證責任，並指出證明之方法。
      因此，檢察官對於起訴之犯罪事實，應負提出證據及說服
      之實質舉證責任。倘其所提出之證據，不足為被告有罪之
      積極證明，或其指出證明之方法，無從說服法院以形成被
      告有罪之心證，基於無罪推定之原則，自應為被告無罪判
      決之諭知。本件原審審判時，修正之刑事訴訟法關於舉證
      責任之規定，已經公布施行，檢察官仍未提出適合於證明
      犯罪事實之積極證據，並說明其證據方法與待證事實之關
      係；原審對於卷內訴訟資料，復已逐一剖析，參互審酌，
      仍無從獲得有罪之心證，因而維持第一審諭知無罪之判決
      ，於法洵無違誤。」。
  (二)、本件原審判決對證人乙○○之證述並不足以證明被告甲○○犯罪，業依據卷內訴訟資料，逐一剖析，詳加認定。另
      被告左胸部並無刺青或痣，或因原有剌青或痣疤經由雷射
      或藥物、手術加以除去跡象之事實，亦經本院函請法醫研
      究所鑑驗核實，已如前述。至於檢察官所指電子郵件二件
      部分，原審業已說明並非屬刑事訴訟法第159 條之1至159
      條之5 各條所規定得例外採為證據之情形，且被告辯護人
      既已於原審及本院審理中主張該證據為傳聞證據（見原審
      卷第89頁、本院卷第108 頁），按傳聞證據之理論依據，
      乃在於傳聞證據未經當事人的反對詰問予以核實乃予排斥
      ，原則上不賦予證據能力，惟如該證據有「可信性之情況
      保證」及「使用證據之必要性」之情形時，即縱不賦予反
      對詰問權，亦屬無妨，而無加以排除之理。該電子郵件二
      件，被告既爭執該證據之證據能力，依前所述，該證據自
      應加以排除，不得採為論罪之依據。檢察官上訴主張該電
      子郵件為傳聞證據，依刑事訴訟法第159條之4第3 款例外
      得採為證據情形，自應就該證據有如何「可信性之情況保
      證」及「使用證據之必要性」之客觀事實證明之，如此始
      符合檢察官就被告犯罪事實負實質舉證責任之真義。檢察
      官上訴意旨，並未就上開傳聞證據有何例外可採用情形之
      事實舉證證明之，亦未提出適合於證明犯罪事實之積極證
      據，並說明其證據方法與待證事實之關係，本院仍無從獲
      得有罪之心證，原審所為被告無罪之判決，並無違誤，公
      訴人仍執前詞，指摘原判決不當，為無理由，應予駁回。
據上論斷，應依刑事訴訟法第368條，判決如主文。
本案經檢察官黃東焄到庭執行職務。
中　　華　　民　　國　　94　　年　　8　　月　 　4　　 日
　　　　　　　　　刑事第二庭    審判長法　官  蔡  長  溪
　　　　　　　　　　　　　　　　　    法　官  楊  貴  志
　　　　　　　 　 　　　　　　　　　　法　官  林  俊  益
以上正本證明與原本無異。
不得上訴。
                                      書記官  廖  月  女
中　　華　　民　　國　　94　　年　　8 　　月　　4 　　日
